臺灣宜蘭地方法院民事判決　　　　　　　　94年度訴字第50號
原　　　告　甲○○
訴訟代理人　吳國輝律師
被　　　告　乙○○
訴訟代理人　林正欣律師
　　　　　　林映廷律師
上列當事人間履行契約事件，本院於94年11月2 日言詞辯論終結
，判決如下：
    主  文
被告應給付原告新台幣肆佰肆拾伍萬捌仟玖佰玖拾陸元，及分別
如附表所示之利息。
原告其餘之訴駁回。
訴訟費用由被告負擔千分之九百九十五，餘由原告負擔。
本判決原告勝訴部分，於原告以新台幣壹佰伍拾萬元供擔保後，
得假執行。但被告如以新台幣肆佰肆拾伍萬捌仟玖佰玖拾陸元預
供擔保，得免為假執行。
原告其餘假執行之聲請駁回。
    事實及理由
一、原告起訴主張：原告原本經營中國時報系宜蘭分社，嗣於民
    國89年3 月31日與被告簽訂中國時報系宜蘭分社經營權利讓
    渡契約（以下簡稱系爭契約），由原告將前開經營權利讓渡
    予被告，被告則應依約支付權利讓渡金合計為新台幣（下同
    ）10,600,000元。被告並應依照系爭契約第2、3、4、6 、8
    、18條之約定，分別於89年3 月31日給付簽約金600,000 元
    ，於89年5月1日給付2,600,000元，於89年7月15日給付3,20
    0,000元，於90年5月1日給付1,000,000元，於91年5月1日給
    付3,200,000 元，按期分期給付。且因被告要求分期付款，
    故兩造乃於系爭契約第5、7條訂明被告應分別於89年9月1日
    起至90年4月30日止，按月支付原告28,000元；於90年5 月1
    日起至91年4 月30日止，按月支付原告21,333元作為分期延
    緩給付之利息。然被告於給付簽約金及第1、2期讓渡金共6,
    400,000元及7月之分期利息金後，竟於第3 期讓渡金應給付
    之前夕，藉口各種理由拒絕給付其餘款項，屢經催促無效，
    爰依據系爭契約之法律關係，請求被告給付積欠之讓渡金、
    分期延緩之利息及法定遲延利息等語。並聲明：（一）被告
    應給付原告4,200,000元，及其中1,000,000元自90年5月2日
    起至清償日止，另其中3,200,000元自91年5 月2日起至清償
    日止，均按年利率5%計算之利息；（二）被告應給付原告28
    ,000 元，及自90年5 月1日起至清償日止，按年利率5%計算
    之利息；（三）被告應給付原告255,996元，及自91年5 月1
    日起至清償日止，按年利率5%計算之利息；（四）願供擔保
    ，請准宣告假執行。
二、被告則以：兩造簽訂系爭契約之後，原告從未協助被告相關
    之業務，使其業務上軌道，原告並於89年4 月下旬期間出國
    遊玩，違反系爭契約第11條之約定。又依照系爭契約第13條
    約定，89年4 月30日以前應收帳款屬於原告，89年5月1日起
    應收帳款屬於被告，如收到應屬對方之款項，應相互結清，
    但原告收到元富證券股份有限公司（以下簡稱元富證券）匯
    入之報費25,000元，卻未與被告進行結清。而依照系爭契約
    第14條約定，原告應將車牌號碼G5-4202號汽車於89年4月15
    日前辦理過戶予被告，且將電話門號0000000、0000000號借
    予被告使用至90年5月1日止，但原告均未履行。被告自得主
    張同時履行抗辯權而拒絕給付後續款項。又系爭契約第17條
    約定雙方如有違約事由，需賠償對方10,600,000元，原告既
    已違約，被告得向原告請求賠償10,600,000元，爰主張在原
    告請求之金額範圍內予以抵銷。況中國時報之售價於被告取
    得中國時報系宜蘭分社經營權後不久，即由每份15元調降為
    10元，使被告營收頓時減少3分之1，此為兩造簽訂系爭契約
    時所無法預見之情況，應有情事變更原則之適用，請求法院
    依法減少被告應給付原告之總金額3分之1，以維公平等語，
    資為抗辯。並聲明：（一）原告之訴及假執行之聲請均駁回
    ；（二）如受不利判決，願供擔保請准免為假執行。
三、兩造不爭執之事實：
（一）兩造於89年3 月31日訂有系爭契約，原告所提之系爭契約
      書為真正。
（二）被告尚未依照系爭契約之約定，給付原告讓渡金及補償利
      息合計4,483,996元。
（三）原告已將G5-4202號汽車交付被告使用。
四、得心證之理由：
    本件之爭點，經兩造同意後整理如下述項目：（一）被告得
    否就原告有違反系爭契約約定，應協助被告相關業務、結清
    報費25,000元、0000000及0000000號電話借予被告使用及就
    G5-4202 號汽車辦理過戶之義務，而得主張同時履行抗辯？
    （二）被告得否就原告有違反前開 4項義務，構成違約事由
    ，符合系爭契約第17條約定，而得主張抵銷抗辯？（三）本
    件是否因為中國時報之售價降低，而有情事變更原則之適用
    ？以下即分別予以說明：
（一）被告得否就原告有違反系爭契約約定，應協助被告相關業
      務、結清報費25,000元、0000000及0000000號電話借予被
      告使用及就G5-4202 號汽車辦理過戶之義務，而得主張同
      時履行抗辯？
  １  按因契約互負債務者，於他方當事人未為對待給付前，得
      拒絕自己之給付。但自己有先為給付之義務者，不在此限
      。他方當事人已為部分之給付時，依其情形，如拒絕自己
      之給付有違背誠實及信用方法者，不得拒絕自己之給付。
      為民法第264 條所明文。又按所謂同時履行抗辯，乃係基
      於雙務契約而發生，倘雙方之債務，非本於同一之雙務契
      約而發生，縱令雙方債務在事實上有密切之關係，或雙方
      之債務雖因同一之雙務契約而發生，然其一方之給付與他
      方之給付並非立於互為對待給付之關係者，均不能發生同
      時履行之抗辯（最高法院84年度台上字第1478號判決意旨
      參照）。要言之，雙務契約之同時履行抗辯，必須基於互
      為對待給付之關係，始得為之，如給付義務僅為補助主給
      付義務而確保債權人之利益能獲得最大滿足之從給付義務
      者，除非法律規定或契約特別約定，原則上當事人自不得
      以他方違反從給付義務而拒絕履行自己之主給付義務，蓋
      兩者並非立於對待給付之關係，且拒絕履行自己所負之主
      給付義務亦有違誠實及信用之方法。
  ２  被告固主張原告有違反系爭契約約定，應協助被告相關業
      務、結清報費25,000元、0000000及0000000號電話借予被
      告使用及就G5-4202 號汽車辦理過戶之義務，被告自得拒
      絕給付後續款項而主張同時履行抗辯云云。然查：被告之
      前述主張，為原告所否認，自應由被告負舉證之責。況且
      姑不論被告前述主張是否屬實，依照兩造所訂立之系爭契
      約內容而言，原告之主給付義務為「經營權之讓與」，被
      告之主給付義務則為「讓渡金及分期延緩利息之給付」，
      原告既已依約將中國時報系宜蘭分社之經營權轉讓予被告
      接手經營，被告亦藉此營利謀生，是原告已為主給付義務
      之履行，而被告所主張原告應協助相關業務、結清報費25
      ,000 元、0000000及0000000號電話借予使用及G5-4202號
      汽車辦理過戶之義務，核其性質，僅為原告之從給付義務
      ，並非原告之主給付義務，則參照前述說明，原告即便有
      違反從給付義務者，被告仍不得拒絕履行自己應給付讓渡
      金及分期延緩利息之主給付義務，是被告此部分主張，顯
      然於法無據。惟此並不妨礙被告得行使其他如抵銷權之抗
      辯權利或請求債務不履行之損害賠償，附此敘明。
（二）被告得否就原告有違反前開4 項義務，構成違約事由，符
      合系爭契約第17條約定，而得主張抵銷抗辯？
  １  查系爭契約第11條約定：原告自89年4 月1日至4月30日止
      ，應協助被告相關業務，使其業務上軌道。該條約定之目
      的，在於使被告在正式接手經營中國時報系宜蘭分社前，
      能在原告協助之下，迅速順利熟悉相關業務，被告既然主
      張原告有違反此項義務之事實，自應就原告如何違反此項
      義務，而造成被告接手經營之困難之具體特定事實予以舉
      證說明。被告僅泛稱原告在前項約定之期間出國而未協助
      相關業務之推行云云，然並未具體指明原告出國期間，被
      告有何業務推展之困難，造成其遭受何種之損害，已屬無
      據。況被告自承於接手經營之前，即為原告之員工。而被
      告於89年5月1日正式接手經營相關業務後，分別於 89年5
      月1日、同年7月15日先後支付第1、2期之款項合計達5,80
      0,000元，如果被告業務之推行確因原告自89年4月1日至4
      月30日止之期間未予協助而有困難，為何當時不為主張卻
      反而於第3 期款項給付之前才拒絕給付後續款項？此顯與
      社會常情有違。被告此部分辯解，要難採信。
  ２  另查：系爭契約第13條約定，89年4 月30日以前之應收帳
      款應歸原告所有，而同年5月1日以後之應收帳款則歸被告
      所有，交接後如有一方收到屬於對方之應收款項者，應相
      互結清。被告主張原告收受元富證券寄送之報費25,000元
      ，屬於被告應收帳款之事實，為原告所不爭執，堪信為真
      實。原告雖主張被告亦有收受應屬原告之部分報費而未與
      原告找貼結清，原告自無違約情事云云，然原告既陳稱被
      告有將所收受到國立宜蘭技術學院之報費10,800元寄送予
      原告，此有原告提出被告寄送支票之存證信函乙份為證，
      顯見被告已有將該筆款項給付予原告，至於是否尚有其他
      款項未互相結清，因兩造均未進一步舉證說明，本院無從
      判斷。又所謂「相互結清」者，解釋上並無限於須經過兩
      造協同對帳清算程序始足當之，只需他方收受應屬對方之
      款項，轉而交付對方者，亦應認為屬於結清之行為。故原
      告既已收受應屬被告之元富證券寄送報費25,000元，自應
      轉而交付被告，被告主張就此25,000元之債權予以抵銷，
      為有理由。至被告進而主張原告違反系爭契約第13條約定
      之義務，依照系爭契約第17條約定，被告得請求10,600,0
      00元之違約金而主張抵銷云云。查系爭契約第17條固約定
      ：雙方如有違反前述各項中任何1條，須賠償對方10,600,
      000 元，然此項約定之違約金額明顯是被告應給付原告之
      讓渡金總金額，依其目的性解釋，應限於兩造違反系爭契
      約之主給付義務者，始得請求。本件被告已遲延給付第 3
      期後續之款項，本身已違反主給付義務，竟反而主張原告
      違反從給付義務而主張違約金賠償10,600,000元予以抵銷
      云云，顯無依據，不足為採。
  ３  系爭契約第14條約定：電話門號0000000及0000000，原告
      同意借予被告使用至90年5 月1日止，屆時原告必須另購2
      個門號交換。查上開約定內容，僅係原告同意將 0000000
      及0000000電話號碼借予被告使用至90年5 月1日止，並非
      約定原告應將該2 支電話門號辦理過戶予被告，故被告陳
      稱原告違約未辦理過戶云云，已屬無據。又被告自承接手
      經營後，因遷移新址，而門號為原告所有所以無法移機，
      故另行申請新的門號使用等語，則原契約約定將上述門號
      借予被告使用之目的，業因被告遷移新址另行申請新的門
      號而消滅，且被告亦未提出有可歸責於原告之事由而拒絕
      繼續借予被告使用電話門號之相關事證，則被告辯稱原告
      違反此部分約定云云，即難採信。
  ４  又系爭契約第14條約定：原告應轉讓交付豐田箱型車乙台
      車號G5-4202號（車籍資料必須於89年4月15日前辦理過戶
      ）。經查：被告主張該車輛並未於89年4 月15日前辦理車
      籍資料過戶登記之事實，此有交通部公路總局台北區監理
      所宜蘭監理站94年7 月22日北監宜字第0940007931號函及
      所附之汽車車籍資料查詢及汽車異動歷史查詢資料各乙份
      在卷可憑，堪信屬實。然被告自己陳稱該車輛早在系爭契
      約簽訂之前，就已經由被告使用，簽約之後，還是由被告
      繼續使用等語，顯見原告早已交付該車輛予被告使用。汽
      車既早已交付被告使用，衡諸常情，汽車行照原則上亦會
      交由被告持有，原告實無保留相關車籍資料拒絕辦理過戶
      登記之必要，否則尚須負擔相關之稅單規費及罰鍰。被告
      既主張有可歸責於原告之事由而未於約定之期限內辦理過
      戶登記云云，自應舉證以實其說，然未見被告對此舉證說
      明，自不足採。又目前該車輛業經主管機關將牌照收回，
      此有前開函文及所附資料為證，無從再辦理過戶登記，附
      此敘明。
（三）本件是否因為中國時報之售價降低，而有情事變更原則之
      適用？
  １  按契約成立後，情事變更，非當時所得預料，而依其原有
      效果顯失公平者，當事人得聲請法院增減其給付或變更其
      他原有之效果。為民法第227條之2第1 項所明文。然法院
      於適用「情事變更原則」，為增減給付之判決時，除應斟
      酌是否具備「因不可歸責於當事人之事由，致情事變更非
      當時所得預料，依其原有效果顯失公平」之法定要件外，
      尚應依客觀之標準，審酌一方因情事變更所受之損失，及
      他方因情事變更所得之利益，暨其他實際情形，以定其增
      減給付之適當數額，非可全以物價變動為根據（最高法院
      70年度台上字第2607號、84年度台上字第2715號、85年度
      台上字第866號、91年度台上字第386號之判決意旨均同此
      見解）。要言之，適用「情事變更原則」者，法院需依照
      客觀情事之變更予以綜合衡量後，改變原有契約之法律效
      果，屬於例外之情形，需從嚴解釋，不得僅憑物價變動之
      單一因素，即率爾改變原有契約之法律效果。
  ２  被告主張兩造簽訂系爭契約後，中國時報報紙之售價已經
      降價之事實，業據中國時報文化事業股份有限公司於94年
      8月2日以中公法字第94107 號函覆：本報係於92年5月1日
      起，由每日（份）單價15元調整為10元，每月報價由 450
      元調整為300 元等語在卷可憑，堪信屬實。然查：中國時
      報之售價調整時間為92年5月1日以後，明顯與被告係於90
      年5月間起開始拒絕給付後續款項之時間，有2年以上之落
      差，被告竟以2年後售價調整之事由而主張2年前營收減少
      而拒絕給付並進而主張情事變更云云，顯屬無據。又報紙
      售價之調整形式上雖然每份報紙之單價降低，然其同時亦
      會因價格降低而吸引客戶訂購而擴大市場，此為市場上供
      給與需求之基本變化，且為從事經濟交易之任何人均能預
      見之狀況，參照上開說明，自不能僅憑報紙售價降低之單
      一因素，即認為客觀上有情事變更而導致原有契約法律效
      果有顯失公平之情形，本院亦無依法予以增減給付之必要
      。被告辯稱本件因中國時報售價降低而有情事變更原則之
      適用云云，要屬無理由。
五、綜上所述，被告僅於主張抵銷25,000元之部分，為有理由，
    因被告並未具體指明欲抵銷原告所請求之何筆債權，依照民
    法第342條規定準用同法第322條法定抵充之順序，應以被告
    因抵銷而獲益最多者，優先抵充。審酌原告所請求之債權中
    ，優先抵充原告請求之 1,000,000元債權部分者，被告之獲
    益最多，故應抵充原告請求 1,000,000元債權後所餘本金為
    975,000 元。又原告請求就分期延緩之利息部分，按年利率
    5%計算遲延利息，惟依民法第207條第1項規定，利息不得滾
    入原本再生利息，故此部分請求遲延利息，於法無據，不應
    准許。是原告依據系爭契約之法律關係，請求被告給付讓渡
    金4,175,000元與分期延緩之利息283,996（為獨立債權）元
    ，及分別如附表所示之利息，為有理由，應予准許。其餘之
    請求，為無理由，應予駁回。本件原告勝訴之部分，兩造分
    別陳明願供擔保請求宣告假執行或免為假執行，經核均無不
    合，爰依法分別酌定適當之擔保金額併予准許之。至原告敗
    訴之部分，原告其餘之請求既經駁回，則其假執行之聲請，
    亦失所附麗，應併予駁回。
六、訴訟費用負擔之依據：民事訴訟法第79條。
中　　華　　民　　國　　94　　年　　11　　月　　16　　日
                  臺灣宜蘭地方法院民事庭
                      法　官　林俊廷
正本與原本無異。
如不服本判決應於判決送達後20日內提出上訴狀（須附繕本）。
中　　華　　民　　國　　94　　年　　11　　月　　16 　日
                      書記官　莊淑茹
